ACORDAO-COMPLETO-2436980

ACÓRDÃO 1740/2021 ATA 3/2021 - SEGUNDA CÂMARA

VISTOS, relatados e discutidos estes autos de embargos de declaração interpostos por João Veiga Leitão de Albuquerque Filho, ex-secretário municipal de saúde de Olinda/PE, contra o Acórdão n.º 10.054/2018-TCU-2.ª Câmara que deu provimento parcial ao recurso de reconsideração interposto em desfavor do Acórdão n.º 10.917/2016-TCU-2.ª Câmara, por meio do qual o Tribunal julgou tomada de contas especial instaurada pelo Fundo Nacional de Saúde (FNS) , em razão de irregularidades na aplicação de recursos do Sistema Único de Saúde (SUS) repassados ao referido município no período de janeiro a julho de 2007,
ACORDAM os Ministros do Tribunal de Contas da União, reunidos em Sessão da Segunda Câmara, ante as razões expostas pelo Relator, em:
9.1. com fundamento nos arts. arts. 16, inciso II, 18, 32, inciso II, 34 da Lei nº 8.443/1992, conhecer dos presentes Embargos Declaratórios opostos ao Acórdão n.º 10.054/2018-TCU-2.ª Câmara e, no mérito, acolhê-los com efeitos infringentes, para dar provimento ao Recurso de Reconsideração interposto pelo Senhor João Veiga Leitão de Albuquerque Filho e afastar a condenação que lhe foi imposta pelo Acórdão n.º 10.917/2016-TCU-2.ª Câmara , julgando regulares com ressalva suas contas e dando-lhe quitação;
9.2. tornar insubsistentes os subitens 9.2 a 9.5 do Acórdão n.º 10.917/2016-TCU-2.ª Câmara, mantendo-se inalterados os demais subitens desse acórdão;
9.3. enviar cópia deste Acórdão, bem como do Relatório e do Voto que o fundamentam, à Procuradoria da República no Estado de Pernambuco, nos termos do § 3º do art. 16 da Lei 8.443/1992 c/c o § 7º do art. 209 do Regimento Interno do TCU;
9.4. enviar cópia deste Acórdão ao Fundo Nacional da Saúde e ao embargante, para ciência, informando que a presente deliberação, acompanhada do Relatório e do Voto que a fundamenta, está disponível para a consulta no endereço www.tcu.gov.br/acordaos, além de esclarecer que, caso requerido, o TCU poderá fornecer sem custos as correspondentes cópias, de forma impressa.

Embargos de declaração opostos por João Veiga Leitão de Albuquerque Filho, ex-secretário municipal de Saúde de Olinda/PE, em face do Acórdão 10.054/2018-TCU-2ª Câmara, por meio do qual esta Corte conheceu e deu provimento parcial ao recurso de reconsideração interposto pelo mesmo recorrente contra o Acórdão 10.917/2016-TCU-2ª Câmara, no qual o responsável teve suas contas julgadas irregulares, com imputação de débito no valor apurado e aplicação de multa individual, em razão da não comprovação da regular aplicação da totalidade dos recursos do SUS repassados para o município de Olinda/PE na modalidade fundo a fundo, no período de janeiro a julho de 2007.

Segunda Câmara

Município de Olinda/PE.

3. Interessado/Embargante:
3.1. Interessado: Fundo Nacional de Saúde - FNS.
3.3. Embargante: João Veiga Leitão de Albuquerque Filho (CPF XXX.780.424-XX).

13.1. Ministros presentes: Aroldo Cedraz (na Presidência), Augusto Nardes (Relator) e Raimundo Carreiro.
13.2. Ministro-Substituto convocado: Marcos Bemquerer Costa.

AUGUSTO NARDES

Ministro Augusto Nardes.

Trata-se de embargos de declaração opostos por João Veiga Leitão de Albuquerque Filho, ex-secretário municipal de Saúde de Olinda/PE, no período de 10/01/2005 a 02/01/2009, em face do Acórdão 10054/2018-TCU-Segunda Câmara (peça 80) , por meio do qual esta Corte conheceu e deu provimento parcial ao recurso de reconsideração interposto pelo mesmo recorrente contra o Acórdão 10917/2016-TCU-Segunda Câmara (peça 46) , de relatoria do Ministro-Substituto Marcos Bemquerer Costa, mediante o qual esta Corte julgou irregulares suas contas, condenou-o ao pagamento do débito apurado e aplicou-lhe multa individual fundamentada no art. 57 da Lei nº 8.443/1992.
Esse último decisum foi prolatado no âmbito de tomada de contas especial instaurada pelo Fundo Nacional de Saúde (FNS) em desfavor do embargante, diante da não comprovação da regular aplicação da totalidade dos recursos do SUS repassados para o município de Olinda/PE na modalidade fundo a fundo, no período de janeiro a julho de 2007.
Não conformado com a rejeição parcial do recurso interposto, o ex-prefeito opõe estes embargos declaratórios (peça 104) , no qual alega que houve omissão na decisão que julgou o mérito daquele recurso (Acórdão 10054/2018-TCU-Segunda Câmara) .
O responsável argumenta que acostou a estes autos documentação comprobatória da quase totalidade das despesas tida como irregulares e que tais documentos não foram analisados por este Tribunal, nem no julgamento da tomada de contas especial, nem no julgamento do recurso de consideração.
Ele informa que, apesar de ter requerido a esta Corte de Contas a realização de diligência junto à Secretaria de Saúde de Olinda/PE para a obtenção daquela documentação, ele havia renunciado a tal diligência, uma vez que teria conseguido obter esses documentos junto àquela secretaria, os quais foram acostados a estes autos (peça 65) .
Ante esses argumentos do ex-gestor, encaminhei este processo à Secretaria de Recursos (Serur) , por intermédio do despacho à peça 107, para que fosse realizada a análise de todos os documentos acostados aos autos como elementos de defesa, em nome dos princípios da verdade material, do contraditório e da ampla defesa.
A unidade técnica manifestou-se de maneira uniforme (peças 108 a 110) pela aprovação parcial das despesas, conforme parecer à peça 108, abaixo transcrito:
"INTRODUÇÃO
1.1.	Cuida-se de embargos de declaração (peça 104) interpostos por João Veiga Leitão de Albuquerque Filho, contra o Acórdão 10054/2018-TCU-Segunda Câmara, relator Ministro João Augusto Ribeiro Nardes (peça 80) , que deu provimento parcial ao recurso de reconsideração interposto contra o Acórdão 10917/2016-TCU-Plenário, relator Min. Marcos Bemquerer Costa (peça 46) , por meio do qual o Tribunal julgou tomada de contas especial instaurada pelo Fundo Nacional de Saúde - FNS, em razão de irregularidades na aplicação de recursos do Sistema Único de Saúde/SUS repassados ao Município de Olinda/PE. 
1.2.	Transcreve-se a decisão embargada e a decisão originalmente recorrida:
Acórdão 10054/2018-TCU-Segunda Câmara (embargada) 
VISTOS, relatados e discutidos estes autos em que se aprecia recurso de reconsideração pelo Sr. João Veiga Leitão de Albuquerque Filho (peça 59) , ex-secretário municipal de Saúde de Olinda/PE, contra o Acórdão 10917/2016-TCU-Segunda Câmara (peça 46) 
ACORDAM os Ministros do Tribunal de Contas da União, reunidos em Sessão da 2ª Câmara, ante as razões expostas pelo Relator, em: 
9.1. conhecer do presente recurso de reconsideração, com fulcro nos arts. 32, inciso I, e 33 da Lei nº 8.443/1992, para, no mérito, dar-lhe provimento parcial; 
9.2. dar aos subitens 9.2 e 9.3 do Acórdão 10991/2015-TCU-Segunda Câmara a seguinte redação, mantendo-se inalterados os demais subitens: 
"9.2. julgar irregulares as contas do Sr. João Veiga Leitão de Albuquerque Filho, nos termos do arts. 1º, inciso I, 16, inciso III, alíneas b e c, e 19, caput, da Lei 8.443/1992, condenando-o ao pagamento das importâncias a seguir especificadas, atualizadas monetariamente e acrescidas dos juros de mora, calculados a partir das datas discriminadas até a efetiva quitação do débito, fixando-lhe o prazo de quinze dias, para que comprove, perante o Tribunal, o recolhimento da referida quantia aos cofres do Fundo Nacional de Saúde (FNS) , nos termos do art. 23, inciso III, alínea a, da citada lei:  
	Valor (R$) 
	Data

	22.913,72
	19/01/2007

	13.925,54
	24/01/2007

	16.875,80
	02/02/2007

	21.332,42
	16/02/2007

	192,00
	27/02/2007

	4.575,87
	1º/03/2007

	1.153,44
	06/03/2007

	3.101,32
	07/03/2007

	545,76
	22/03/2007

	20.726,98
	28/03/2007

	213,36
	05/04/2007

	756,00
	09/04/2007

	51,95
	03/05/2007

	2.869,25
	10/05/2007

	486,50
	15/05/2007

	1.200,00
	18/05/2007

	3.105,37
	30/05/2007

	2.120,00
	31/05/2007

	1.068,00
	05/06/2007

	61.736,04
	06/06/2007

	106,68
	13/06/2007

	530,00
	18/06/2007

	26.847,01
	19/06/2007

	2.179,71
	20/06/2007

	7.765,87
	21/06/2007

	228.071,62
	27/06/2007

	538,44
	29/06/2007

9.3. aplicar ao Sr. João Veiga Leitão de Albuquerque Filho a multa prevista no art. 57 da Lei 8.443/1992, no valor de R$ 77.455,65 (setenta e sete mil, quatrocentos e cinquenta e cinco reais e sessenta e cinco centavos) , fixando-lhe o prazo de quinze dias, para que comprove, perante o Tribunal (art. 214, inciso III, alínea a, do Regimento Interno) , o recolhimento da referida quantia aos cofres Tesouro Nacional, atualizada monetariamente a partir da data deste acórdão até a do efetivo recolhimento, se for paga após o vencimento, na forma da legislação em vigor;" 
9.3. dar ciência desta deliberação ao recorrente, ao interessado e ao município de Olinda/PE;
9.4. encaminhar cópia desta decisão, com fundamento no art. 285 do Regimento Interno do TCU, ao Procurador-Chefe da Procuradoria da República no Estado de Pernambuco..
Acórdão 10917/2016-TCU-Plenário (originalmente recorrida) 
ACORDAM os ministros do Tribunal de Contas da União, reunidos em sessão da 2ª Câmara, em:  
9.1. julgar regulares com ressalva as contas do Município de Olinda/PE e dar-lhe quitação, com fundamento no disposto no art. 12, § 2º, da Lei 8.443/1992; 
9.2. julgar irregulares as contas do Sr. João Veiga Leitão de Albuquerque Filho, nos termos do arts. 1º, inciso I, 16, inciso III, alíneas b e c, e 19, caput, da Lei 8.443/1992, condenando-o ao pagamento das importâncias a seguir especificadas, atualizadas monetariamente e acrescidas dos juros de mora, calculados a partir das datas discriminadas até a efetiva quitação do débito, fixando-lhe o prazo de quinze dias, para que comprove, perante o Tribunal, o recolhimento da referida quantia aos cofres do Fundo Nacional de Saúde (FNS) , nos termos do art. 23, inciso III, alínea a, da citada lei:  
	Valor (R$) 
	Data 

	22.913,72
	19/01/2007 

	13.925,54
	24/01/2007 

	16.875,80
	02/02/2007 

	21.332,42
	16/02/2007 

	192,00
	27/02/2007 

	4.575,87
	1º/03/2007 

	1.153,44
	06/03/2007 

	3.101,32
	07/03/2007 

	545,76
	22/03/2007 

	20.726,98
	28/03/2007 

	213,36
	05/04/2007 

	756,00
	09/04/2007 

	194.850,70
	26/04/2007 

	51,95
	03/05/2007 

	2.869,25
	10/05/2007 

	486,50
	15/05/2007 

	1.200,00
	18/05/2007 

	3.105,37
	30/05/2007 

	2.120,00
	31/05/2007 

	1.068,00 
	05/06/2007 

	61.736,04 
	06/06/2007 

	2.542,21 
	12/06/2007 

	106,68 
	13/06/2007 

	530,00 
	18/06/2007 

	26.847,01 
	19/06/2007 

	2.179,71 
	20/06/2007 

	7.765,87 
	21/06/2007 

	228.071,62 
	27/06/2007 

	219.379,91 
	28/06/2007 

	538,44 
	29/06/2007 

9.3.  aplicar ao Sr. João Veiga Leitão de Albuquerque Filho a multa prevista no art. 57 da Lei 8.443/1992, no valor de R$ 150.000,00 (cento e cinquenta mil reais) , fixando-lhe o prazo de quinze dias, para que comprove, perante o Tribunal (art. 214, inciso III, alínea a, do Regimento Interno) , o recolhimento da referida quantia aos cofres Tesouro Nacional, atualizada monetariamente a partir da data deste acórdão até a do efetivo recolhimento, se for paga após o vencimento, na forma da legislação em vigor; 
9.4. autorizar, caso requerido, nos termos do art. 26 da Lei 8.443/1992, o parcelamento das dívidas em até 36 (trinta e seis) parcelas mensais e sucessivas, esclarecendo ao responsável que a falta de pagamento de qualquer parcela importará no vencimento antecipado do saldo devedor (art. 271, § 2º, do RI/TCU) , sem prejuízo das demais medidas legais; 
9.5. autorizar, desde logo, a cobrança judicial das dívidas nos termos do art. 28, inciso II, da Lei 8.443/1992, caso não atendida a notificação; 
9.6. enviar cópia deste Acórdão, bem como do Relatório e do Voto que o fundamentam, ao Fundo Nacional de Saúde (FNS) , para ciência, e à Procuradoria da República no Estado de Pernambuco, nos termos do art. 16, § 3º, da Lei 8.443/1992.
HISTÓRICO
1.3.	 Em análise processo de tomada de contas especial instaurado pelo Fundo Nacional de Saúde, em decorrência de irregularidades constatadas na aplicação de recursos do Sistema Único de Saúde (SUS) , repassados ao município de Olinda/PE, no período de janeiro a julho de 2007, na modalidade fundo a fundo.
1.4.	No âmbito desta Corte, o Município de Olinda foi citado solidariamente com o recorrente, ex-Secretário de Saúde municipal. Analisadas as alegações de defesa, foi fixado novo e improrrogável prazo ao ente municipal para efetuar o recolhimento do débito apurado, correspondente ao pagamento de despesas administrativas e transferências para contas de convênio, por meio do Acórdão 661/2016-TCU-Segunda Câmara (peça 36) . Efetuado o recolhimento dos valores correspondentes (peça 41) , as contas do Município foram julgadas regulares com ressalva, por meio do Acórdão 10917/2016-TCU-Segunda Câmara (peça 46) 
1.5.	Por seu turno, este último decisum condenou o recorrente em razão sua atuação omissiva, e por não ter comprovado parcela significativa das despesas realizadas, com a correspondente imputação de débito no valor de R$ 861.761,47, em valores históricos, além de multa no montante de R$ 150.000,00.
1.6.	Irresignado, o Sr. João Veiga Leitão de Albuquerque Filho interpôs recurso de reconsideração (peça 59) , o qual obteve parcial provimento por meio do Acórdão 10054/2018-TCU-Segunda Câmara, rel. Min. Augusto Nardes (peça 80) , em razão de o responsável ter demonstrado a aplicação de parte das despesas relacionadas a ações e serviços de saúde, remanescendo, no entanto, o débito de R$ 445.190,25, carente de comprovação. Referida decisão foi retificada pelo Acórdão 3351/2019-TCU-Segunda Câmara, por inexatidão material (peça 86) . 
1.7.	Posteriormente, o responsável opôs embargos de declaração (peça 104) , no qual argumenta, fundamentalmente, que a decisão embargada deixou de apreciar documentação adicional juntada anteriormente à peça 65.
1.8.	Em Despacho à peça 107, o Ministro Augusto Nardes determinou a restituição dos autos a esta Serur para análise de mérito dos presentes embargos. 
EXAME DE ADMISSIBILIDADE	
1.9.	O Exmo. Ministro João Augusto Ribeiro Nardes conheceu dos embargos (peça 107) , por preencherem os requisitos de admissibilidade previstos nos arts. 32, inciso II, e 34 da Lei nº 8.443/1992, suspendendo-se os efeitos do decisum ora embargado.
EXAME DE MÉRITO
2.	Delimitação
2.1.	Constitui objeto do presente recurso de reconsideração definir se o acórdão embargado contém omissão, em virtude de não ter-se manifestado sobre todos os argumentos trazidos em sede de recurso de reconsideração.
3.	Da omissão concernente à não análise da documentação juntada pelo embargante à peça 65 (peça 104, p. 1-8) 
3.1.	O embargante argumenta que após nova e minuciosa busca efetuada pela Secretaria Municipal de Saúde, a seu pedido, foram encontrados documentos comprobatórios de mais de 99% das despesas tidas pelo acórdão originalmente recorrido como não comprovadas, tendo sido procedida a juntada aos autos por meio da petição protocolada em 5/12/2016 (peça 65) , oportunidade em que renunciou ao pedido de diligência anteriormente feito a esta Corte (p. 1) . 
3.2.	Assim, além da documentação comprobatória relativa aos itens relacionados no acórdão vergastado de números 8, 30, 46 e 47, juntados por ocasião da interposição do recurso de reconsideração, foram acostados por meio da referida petição documentos relativos aos itens nº s 2, 4-6, 25-29, 33-48, 85-89 e 91-102, perfazendo o valor total de R$ 857.732,01 (p. 1-7) .  
3.4.	Requer que a documentação já juntada, por ocasião do recurso de reconsideração, originalmente relativa ao item 8, seja substituída pela documentação presente (p. 2) .
3.5.	Afirma que o petitório e respectivos documentos, passaram, ao que tudo indica, desapercebidos pela Corte de Contas, visto que não foram sequer mencionados na instrução elaborada pela Secretaria de Recursos à peça 76 e nos pronunciamentos que a sucederam, que se limitaram a analisar os documentos acostados por ocasião da interposição do recurso de reconsideração (p. 7) . 
3.6.	Afirma tratar-se, portanto, de omissão sanável pela via dos embargos declaratórios, com efeitos, inclusive modificativos, visto que entende que a documentação acostada implicará na alteração do acórdão embargado para que seja dado integral provimento ao recurso de reconsideração, dando-se quitação ao embargante, ou pelo menos que o débito imputado seja reduzido a pouco mais de R$ 4.000,00, o que, em razão de sua baixa materialidade, seja desconsiderado, com base nos princípios da proporcionalidade e razoabilidade (p. 7-8) .
Análise
3.11.	Inicialmente, encareça-se que os embargos de declaração se prestam, em regra, a expungir da decisão embargada eventuais vícios da omissão, contradição ou obscuridade. No caso sob exame, o embargante alega omissão na deliberação recorrida. Oportuno tecer breves considerações acerca do conceito de "omissão" para fins de análise de mérito. 
3.12.	Fredie Didier Jr. e Leonardo Carneiro da Cunha consideram omissa a decisão que não se manifestar: a) sobre um pedido; b) sobre argumentos relevantes lançados pelas partes; c) sobre questões de ordem pública, apreciáveis de ofício (Curso de Direito Processual Civil. 12ª edição, 3º Volume, 2014, Salvador; Juspodvm, p. 175-176) . Mais adiante, verificar-se-á que a jurisprudência do TCU não se afasta desses pressupostos.
3.13.	Com relação à omissão, com efeito, o embargante juntou ao processo à peça 65, após a interposição do recurso de reconsideração (peça 62) , elementos adicionais de defesa que dizem respeito, segundo o requerente, a documentos comprobatórios de mais de 99% das despesas tidas pelo acórdão recorrido como não comprovadas, restando pouco mais de R$ 4.000,00 sem comprovação documental (peça 65, p. 1-7) .
3.14.	O acórdão embargado reconheceu a regularidade das despesas relativas aos itens 8, 30, 46 e 47 da planilha de glosa elaborada pelo Denasus e indicada no item 34 do Relatório do Acórdão 10917/2016-TCU-Plenário (peça 48, p. 8-10) , correspondentes ao acolhimento de R$ 416.571,22 do débito original de R$ 861,761,47.
3.15.	Passa-se à análise da documentação acostada à peça 65, a fim de aferir a regularidade das demais despesas realizadas, no valor de R$ 445.190,25.
	Item de despesa
	Natureza da Despesa
	Valor R$
	Documentos comprobatórios
	Data
	Páginas

	2
	Aquisição de vale-transporte p/ integrantes do Conselho Municipal de Saúde
	475,90
	Empenho, boleto bancário, cheque conta 58041-4, nota fiscal, nota de liquidação e outros ref. Maio/2007
	10/5/2007
	8-15

	4
	Suprimento individual p/ pagamento de material de consumo p/ apoio às ações do fundo municipal
	530,00
	Nota de Empenho 955, cheque conta 58041-4, e nota de liquidação de 7/5/2007 em nome de Josefa Maria Tenório
	31/5/2007
	16-20

	5
	Suprimento individual p/ pagamento de material de consumo p/ apoio às ações do fundo municipal
	530,00
	Nota de Empenho 957, cheque conta 58041-4, e nota de liquidação de 7/5/2007 em nome de Adenilda Maria Siqueira
	31/5/2007
	21-25

	6
	Suprimento individual p/ pagamento de material de consumo p/ apoio às ações do fundo municipal
	530,00
	Nota de Empenho 958, cheque conta 58041-4, e nota de liquidação de 7/5/2007 em nome de Josefa Maria Tenório
	31/5/2007
	26-30

	8
	Locação de veículo de passeio
	2.542,21
	Cheque conta 58041-4, nota de liquidação, nota de empenho, nota fiscal em nome de Malta Loc. de veículos
	12/6/2007
	31-35

	25
	Despesas de apoio administrativo - pagamento de fatura pagas telefônicas
	22.913,72
	Cheque conta 58040-6, nota de liquidação, nota de empenho, fatura paga da Telemar, discriminação de origem das ligações
	19/1/2007
	36-42

	26
	Pagamento de confissão de dívida concessionária de energia elétrica
	4.575,87
	Cheque conta 58040-6, fatura paga, instrumento de confissão de dívida, nota de empenho, nota de liquidação
	1/3/2007
	43-54

	27
	Pagamento de serviços contábeis em favor do Fundo Municipal de Saúde
	1.153,44
	Cheque conta 58040-6, relação serviços prestados, nota de emprenho, de liquidação
	6/3/2007
	55-60

	28
	Serviços de consultoria em gestão de convênios
	924,00
	cheque conta 58040-6, nota de empenho, relatório de serviços
	28/3/2007
	61-65

	29
	Despesas de ligações telefônicas ref. Ao mês de Dez/2006
	19.802,98
	Cheque conta 58040-6, fatura paga, nota de liquidação e de empenho, solicitação oficial
	28/3/2007
	66-72

	30
	Pagamento de gratificação e produtividade SUS servidores ref. Abril/2007
	194.649,10
	Nota de liquidação, cheque conta 58040-6, folha de pagamento, nota de emprenho
	26/4/2007
	73-80

	33
	Aquisição de peças em granito e mármore
	1.200,00
	Cheque conta  58040-6, nota de empenho e de liquidação, nota fiscal, ordem de serviço
	18/5/2007
	81-86

	34
	Confecção de carimbos e conserto de fechaduras
	3.105,37
	Cheque conta  58040-6, nota de empenho e de liquidação, nota fiscal, ordem de serviço
	30/5/2007
	87-92

	35
	Despesas de consultoria jurídica
	1.068,00
	Cheque conta  58040-6, comprovante de pagamento, nota de empenho e de liquidação
	5/6/2007
	93-95

	36
	Despesas de energia elétrica abril/2007 de unidades de saúde
	17.836,44
	Cheque conta  58040-6, comprovante de pagamento, nota de empenho e de liquidação, fatura pagas da Celpe
	6/6/2007
	96-104

	37
	Despesas de energia elétrica da unidade fitoterápica março/2007
	1.302,33
	Cheque conta  58040-6, comprovante de pagamento, nota de empenho, de liquidação, ordem de pagamento, fatura paga
	6/6/2007
	105-110

	38
	Pagamento de ligações telefônicas das 600 unidades da Secretaria, mês de 11/2006
	21.332,42
	Cheque conta  58040-6, comprovante de pagamento, nota de empenho, de liquidação, fatura paga, relação e ordem de pagamento
	16/2/2007
	111-118

	39
	Despesas de energia elétrica relativas a abril/2007 de unidades de saúde
	15.240,24
	Cheques conta  58040-6, comprovantes de pagamento, nota de empenho, de liquidação, relação e ordem de pagamento, faturas pagas
	6/6/2007
	119-139

	40
	Serviços de anestesiologia da maternidade municipal abril/2007
	27.357,03
	Comprovante de pagamento, fatura paga, cheque conta  58040-6, nota de empenho, nota de liquidação, recibo, comprovante GPS
	13/6/2007
	140-150

	41
	Suprimento para pequenas despesas da maternidade
	530,00
	Cheque conta  58040-6, nota de liquidação, de empenho, requerimento em nome de Antônio Carneiro Filho   
	18/6/2007
	151-155

	42
	Despesas de locação de veículos
	20.333,33
	Comprovante de pagamento, notas fiscais, notas de empenho, de liquidação
	19/6/2007
	156-182

	43
	Aquisição de materiais
	6.513,68
	Comprovante de pagamento, cheque conta  58040-6, notas de empenho, de liquidação, ordens de fornecimento, notas fiscais
	19/6/2007
	183-198

	44
	Serviços de manutenção de informática
	1.170,00
	Comprovante de pagamento, cheque conta  58040-6, notas fiscais, notas de empenho e de liquidação
	20/6/2007
	199-206

	45
	Taxas de veículos da Secretaria
	1.009,71
	Cheque conta  58040-6, nota de empenho, de liquidação, guias do Detran-PE, Ofícios
	20/6/2007
	197-215

	s/n
	Extrato bancário Banco do Brasil conta 58040-6
	-
	Diversos pagamentos
		216-217

	46
	Pagamento gratificação e produtividade Servidores SUS junho/2007
	142.228,92
	Cheque conta 58040-6, notas de empenho, cálculos Fopag, nota de liquidação
	28/6/2007
	218-227

	47
	Pagamento gratificação e produtividade Servidores SUS junho/2007
	77.150,99
	Cheque conta 58040-6, notas de empenho, cálculos Fopag, nota de liquidação
	28/6/2007
	228-231

	48
	Serviços de motorista junho/2007
	538,44
	Cheque conta 58040-6, nota de empenho, de liquidação, recibo, relatório
	29/6/2007
	232-238

	s/n
	Serviços de motorista junho/2007, não incluídos na planilha de glosas (peça 1, p. 157) 
	538,44
	Cheque conta 58040-6, nota de empenho, de liquidação, recibo, relatório
		239-243

	85
	Despesas de energia elétrica dez/2006
	2.824,71
	Cheque conta 13.656-5, comprovante pagamento, nota de empenho, de liquidação, fatura paga
	24/1/2007
	244-248

	86
	Despesas de energia elétrica novembro/2006
	2.904,55
	Cheque conta 13.656-5, comprovante de pagamento, nota de empenho, de liquidação, fatura paga
	24/1/2007
	249-253

	87
	Despesas de vale-transporte para pacientes com tuberculose
	192,00
	Cheque conta 13.656-5, comprovante de pagamento, nota de empenho, de liquidação, boleto, comunicação interna
	27/2/2007
	254-260

	88
	Despesas de energia elétrica jan/2007
	277,43
	Cheque conta 13.656-5, nota de empenho, de liquidação, fatura paga
	7/3/2007
	261-265

	89
	Despesas de energia elétrica jan/2007
	2.823,89
	Cheque conta 13.656-5, comprovante de pagamento, nota de empenho, de liquidação, fatura paga
	7/3/2007
	266-271

	91
	Despesas de serviços de apoio técnico e administrativo
	756,00
	Cheque conta 13.656-5, nota de empenho, de liquidação, comunicação interna
	9/4/2007
	272-276

	92
	Despesas de energia elétrica novembro/2006
	360,65
	Cheque conta 13.656-5, comprovante de pagamento, nota de empenho, de liquidação, fatura paga
	2/2/2007
	277-280

	93
	Despesas de energia elétrica Maternidade e SPA II Peixinhos novembro/2006
	16.515,15
	Cheque conta 11.338-7, comprovante de pagamento, nota de empenho, de liquidação, faturas pagas
	2/2/2007
	281-287

	94
	Despesas de serviços de redução de danos (HIV) no período de carnaval 2007
	106,58
	Cheque conta 29296-6, nota de empenho, nota de liquidação, ofícios
	13/6/2007
	289-294

	95
	Despesas de confecção de camisetas em malha, prevenção danos HIV
	7.765,00
	Cheque conta 29296-6, nota de empenho, nota de liquidação, ofícios, nota fiscal, comprovante pagamentos
	21/6/2007
	295-300

	96
	Despesas de serviços de redução de danos (HIV) no período de carnaval 2007
	106,58
	Cheque conta 29296-6, nota de empenho, nota de liquidação, ofícios
	5/4/2007
	301-306

	97
	Despesas de serviços de redução de danos (HIV) no período de carnaval 2007
	106,58
	Cheque conta 29296-6, nota de empenho, nota de liquidação, ofícios
	5/4/2007
	307-311

	98
	Aquisição de medicamentos médico-hospitalares
	100.829,87
	Cheque conta 48.587, comprovante de pagamento, nota fiscal, notas de empenho e liquidação
	27/6/2007
	312-316

	99
	Aquisição de medicamentos médico-hospitalares
	16.250,00
	Cheque conta 48.587, comprovante de pagamento, nota fiscal, notas de empenho e liquidação
	27/6/2007
	317-321

	100
	Aquisição de medicamentos médico-hospitalares
	110.991,75
	Cheque conta 48.587, comprovante de pagamento, nota fiscal, notas de empenho e liquidação, ordem de fornecimento
	27/6/2007
	322-332

	101
	Despesas de energia elétrica novembro/2006
	4.135,78
	Cheque conta 50.254-5, comprovante de pagamento, nota fiscal, notas de empenho e liquidação, fatura paga
	24/1/2007
	333-337

	102
	Despesas de energia elétrica novembro/2006
	4.060,50
	Cheque conta 50.254-5, comprovante de pagamento, nota fiscal, notas de empenho e liquidação, fatura paga
	24/1/2007
	338-342

3.16.	Os valores correspondentes às despesas glosadas pelo Denasus, conforme planilha à peça 1, p. 135-159, e que ora se apresentam documentos hábeis comprobatórios, correspondem ao montante de R$ 413.623,16.
3.17.	Assim, além das despesas indicadas nos itens 8, 30, 46 e 47 do Relatório Denasus nº 5.153, que já detinham proposta de acolhimento na análise de mérito desta Secretaria à peça 76, propõe-se o acolhimento das demais despesas elencadas na planilha acima, o que totaliza um valor de R$ 830.395,98. 
3.18.	Verifica-se, que os cheques emitidos foram oriundos das contas 58.040-6 - PAB, 58.041-4 (Média e Alta Complexidade - Ambulatorial e Hospitalar) , 13.656-5 (FAEC AIH/SIA) , 11.338-7 (Vigilância Epidemiológica e Ambiental em Saúde) e 29.296-6 (Incentivo no âmbito do Programa Nacional de HIV AIDS e outras DST) , correspondentes ao bloco de financiamentos repassados pelo Ministério da Saúde ao Município.
3.19.	Reitera-se que, conforme assinalado na instrução à peça 76 (item 5.23) , com fundamento no Decisão 600/2000-TCU-Plenário, relator o Ministro Humberto Souto, o Denasus acatou como regular despesas que, mesmo que custeadas com recursos não relacionados ao seu bloco de financiamento, tenham tido relação com ações e serviços de saúde. 
3.20.	Desse modo, a documentação trazida na peça 65 permite enquadrar as despesas no referido Programa, visto que a impugnação decorreu da ausência de comprovação da aplicação dos recursos em despesas com ações e serviços de saúde, motivo pelo qual considera-se que os documentos ora juntados comprovam a aplicação dos recursos, sendo devido o parcial acolhimento das presentes razões recursais, com o afastamento parcial do débito.
3.21.	Nada obstante, falece razão ao recorrente quando afirma que o débito a ser a ele imputado seria reduzido a pouco mais de R$ 4.000,00, visto que conforme demonstrado a seguir, remanescem pendentes de comprovação despesas na ordem de R$ 31.365,49, de acordo com as irregularidades originalmente identificadas pelo Denasus (peça 1, p. 135-159) , já deduzidas aquelas acolhidas por meio do Acórdão 10054/2018-TCU-Segunda Câmara (peça 80) :
	Item de despesa
	Cheque
	Data
	Valor (R$) 

	90
	301.509
	22/3/2007
	545,76

	31
	5.587
	3/5/2007
	51,95

	32
	5.588
	10/5/2007
	2.393,35

	3
	10.264
	15/5/2007
	486,50

	7
	10.230
	31/5/2007
	530,00

	40
	5.683
	13/6/2007
	27.357,03

	Total
	31.364,59

3.21.	Desse modo, propõe-se acolher os presentes embargos, dando-lhes efeitos infringentes, para reduzir o débito imputado ao recorrente, na forma da planilha proposta no encaminhamento.
CONCLUSÃO
4.1.	Das análises anteriores, conclui-se que o recorrente logrou demonstrar a aplicação dos recursos a que se referem os itens listados na planilha constante do item 3.15, e apresentados à peça 65, em despesas relacionadas a ações e serviços de saúde, em conformidade com o art. 63 da Lei 4.320/1964, com o art. 36 do Decreto nº 93.872/1986 e com o art. 34 da PT/GM/MS nº . 204/2007.
4.2.	Desse modo, propõe-se o acolhimento parcial dos presentes embargos, de modo a retificar as conclusões da instrução à peça 76, para acolher despesas no valor total de R$ 830.395,98, do débito original de R$ 861.761,47, atribuído ao responsável pela não apresentação de documentação comprobatória das despesas, com a diminuição proporcional do valor da multa.
PROPOSTA DE ENCAMINHAMENTO
5.1.	Ante o exposto, submete-se à consideração superior a presente análise dos embargos de declaração opostos por por João Veiga Leitão de Albuquerque Filho contra o Acórdão 10054/2018-TCU-Segunda Câmara, propondo-se, com fundamento no 32, inciso II, e 34 da Lei 8.443/1992:
a)  conhecer e, no mérito, acolher os presentes embargos, concedendo-lhes efeitos infringentes;
b) excluir do débito deque trata o item 9.2 do Acórdão 10917/2016-TCU-Plenário as despesas comprovadas na fase recursal, indicadas na fundamentação desta instrução, atribuindo-se a seguinte composição à dívida remanescente:
	Valor (R$) 
	Data 

	545,76
	22/3/2007 

	51,95
	3/5/2007 

	2.393,35
	10/5/2007 

	486,50
	15/5/2007 

	530,00
	31/5/2007 

	27.357,03
	6/6/2007 

c) diminuir proporcionalmente o valor da multa aplicada no item 9.3 do Acórdão 10917/2016-TCU-Plenário;
d) dar ciência da deliberação que vier a ser prolatada aos responsáveis e interessados e à Procuradoria da República no Estado de Pernambuco."
O Ministério Público junto ao TCU, na pessoa da Procuradora-Geral Cristina Machado Costa e Silva, concordou com a fundamentação da unidade técnica, conforme parecer à peça 111. No entanto, entende que a proposta de encaminhamento deve ser diferente e propõe:
I) conhecer dos presentes Embargos Declaratórios opostos ao Acórdão n.º 10.054/2018-TCU-2.ª Câmara e, no mérito, acolhê-los com efeitos infringentes, para dar provimento ao Recurso de Reconsideração interposto pelo Senhor João Veiga Leitão de Albuquerque Filho e afastar a condenação que lhe foi imposta pelo Acórdão n.º 10.917/2016-TCU-2.ª Câmara, julgando regulares com ressalva suas contas e dando-lhe quitação, na forma dos arts. 16, inciso II, e 18, da Lei n.º 8.443/92;
II) por conseguinte, tornar insubsistentes os subitens 9.2 a 9.5 do Acórdão n.º 10.917/2016-TCU-2.ª Câmara, mantendo-se inalterados os demais subitens desse acórdão;
III) dar ciência da deliberação que vier a ser prolatada aos responsáveis e interessados e à Procuradoria da República no Estado de Pernambuco. (Grifo nosso) 
	É o relatório.

8.1. Alexandre da Fonte Carvalho (33278/OAB-PE), representando João Veiga Leitão de Albuquerque Filho.  
8.2. César André Pereira da Silva (19825/OAB-PE), representando Prefeitura Municipal de Olinda - PE.

Procuradora-Geral Cristina Machado Costa e Silva.

TOMADA DE CONTAS ESPECIAL. RECURSOS DO SUS. TRANSFERÊNCIA FUNDO A FUNDO. NÃO COMPROVAÇÃO DA REGULAR APLICAÇÃO DA INTEGRALIDADE DOS RECURSOS TRANSFERIDOS. DEPÓSITOS EM CONTAS CORRENTES DE CONVÊNIOS. PAGAMENTO DE DESPESAS ADMINISTRATIVAS. BENEFÍCIO PARCIAL DA MUNICIPALIDADE. RECOLHIMENTO DO DÉBITO ATRIBUÍDO AO ENTE FEDERADO. CONTAS DO MUNICÍPIO REGULARES COM RESSALVA. RESPONSABILIDADE DO EX-SECRETÁRIO PELA FALTA DE COMPROVAÇÃO DE DESPESAS. CONTAS JULGADAS IRREGULARES. DÉBITO E MULTA. RECURSO DE RECONSIDERAÇÃO. REDUÇÃO DO VALOR DO DÉBITO E DA MULTA. PROVIMENTO PARCIAL. EMBARGOS DE DECLARAÇÃO. EXISTÊNCIA DE OMISSÃO. CONHECIMENTO. PROVIMENTO. EFEITOS INFRINGENTES PARA MODIFICAR O ACÓRDÃO EMBARGADO.

TOMADA DE CONTAS ESPECIAL (TCE)

Secretaria de Recursos (Serur).

Trata-se de embargos de declaração opostos por João Veiga Leitão de Albuquerque Filho, ex-secretário municipal de Saúde de Olinda/PE, no período de 10/01/2005 a 02/01/2009, em face do Acórdão 10054/2018-TCU-Segunda Câmara (peça 80) , por meio do qual esta Corte conheceu e deu provimento parcial ao recurso de reconsideração interposto pelo mesmo recorrente contra o Acórdão 10917/2016-TCU-Segunda Câmara (peça 46) , de relatoria do Ministro-Substituto Marcos Bemquerer Costa.
Por intermédio desse último decisum, o responsável teve suas contas julgadas irregulares, com imputação de débito no valor apurado e aplicação de multa individual fundamentada no art. 57 da Lei nº 8.443/1992.
A conduta do ex-gestor foi reprovada em razão da não comprovação da regular aplicação da totalidade dos recursos do SUS repassados para o município de Olinda/PE na modalidade fundo a fundo, no período de janeiro a julho de 2007
Tendo em vista os argumentos do responsável de que havia documentação não analisada por este Tribunal nas deliberações anteriores, encaminhei estes autos à Secretaria de Recursos (Serur) , por intermédio do despacho à peça 107, para que fosse realizada a análise de todos os documentos acostados a este processo como elementos de defesa, em nome dos princípios da verdade material, do contraditório e da ampla defesa.
A Secretaria de Recursos, em posicionamento uniforme (peças 108 a 110) , propõe conferir efeitos infringentes aos presentes embargos, de modo a dar-lhes acolhimento parcial, para excluir do valor do débito as parcelas cuja documentação probatória não havia sido levada em conta na deliberação que analisou o recurso de reconsideração, com redução proporcional da multa aplicada ao responsável no âmbito do Acórdão n.º 10.054/2018-TCU-2.ª Câmara.
Já Ministério Público junto ao TCU, na pessoa do Procuradora-Geral Cristina Machado da Costa e Silva, concorda em linhas gerais com a proposta da Serur (peça 117) . No entanto, propõe 
I) conhecer dos presentes Embargos Declaratórios opostos ao Acórdão n.º 10.054/2018-TCU-2.ª Câmara e, no mérito, acolhê-los com efeitos infringentes, para dar provimento ao Recurso de Reconsideração interposto pelo Senhor João Veiga Leitão de Albuquerque Filho e afastar a condenação que lhe foi imposta pelo Acórdão n.º 10.917/2016-TCU-2.ª Câmara, julgando regulares com ressalva suas contas e dando-lhe quitação, na forma dos arts. 16, inciso II, e 18, da Lei n.º 8.443/92;
II) por conseguinte, tornar insubsistentes os subitens 9.2 a 9.5 do Acórdão n.º 10.917/2016-TCU-2.ª Câmara, mantendo-se inalterados os demais subitens desse acórdão;
Feito breve resumo do processo, passo a decidir.
Preliminarmente, esclareço que os presentes embargos de declaração já haviam sido conhecidos à peça 107, visto estarem presentes os requisitos para sua admissibilidade, em conformidade com os arts. 32, inciso II, e 34 da Lei nº 8.443/1992.
No mérito, acolho na integra o parecer do douto Parquet, cujos fundamentos incorporo às minhas razões de decidir, sem prejuízo dos breves comentários a seguir.
Em seu parecer à peça 111, o MPjTCU trouxe todos os argumentos necessários que embasam minha decisão de maneira que transcrevo a seguir trecho daquele documento:
3. O exame ora empreendido pela Serur resultou em proposta uniforme de conferir efeitos infringentes aos presentes embargos de declaração, de modo a dar-lhes acolhimento parcial, para excluir do valor do débito as parcelas cuja documentação probatória não havia sido levada em conta na deliberação que analisou o recurso de reconsideração, com redução proporcional da multa aplicada ao responsável no âmbito do Acórdão n.º 10.054/2018-TCU-2.ª Câmara.
4. Aquiescemos, em linhas gerais, com a análise exaustiva da documentação empreendida pela Unidade Técnica, porém, destacamos erro nos cálculos apresentados, na medida em que a parcela relativa ao item 40 da planilha Denasus foi indevidamente mantida na proposta da Serur como débito remanescente, muito embora a respectiva documentação probatória da despesa conste dentre aquelas apresentadas na referida petição (peça 65, p. 140-150) , e que foi acatada pela presente via dos embargos (peça 108, p. 8) , sem qualquer ressalva.
5. Vê-se, assim, que remanescem não comprovadas, por meio de documentos hábeis, apenas cinco despesas avulsas que, somadas, representam tão-somente 0,026% do volume de recursos repassados fundo a fundo ao Município no referido período (janeiro a julho de 2007) , os quais totalizaram R$ 15.418.279,26 (peça 1, p.39) .
6. Conquanto ínfima parcela dos recursos não esteja devidamente comprovada, o que, no contexto, pode ser creditado a eventual deficiência dos controles de pagamento do município, há de se levar em conta, sob a perspectiva de risco e de materialidade, que a situação fática envolve despesa de baixíssima significância, o que não justificaria a adoção de medida coercitiva, ou mesmo ressarcitória no âmbito da jurisdição de contas. Em tais situações, o TCU releva o irrisório quantum e pode julgar as contas regulares com ressalva, dando quitação ao responsável. Tal entendimento está consolidado há bastante tempo no Tribunal, conforme se extrai da jurisprudência selecionada (Acórdão n.º 3508/2006-TCU-2.ª Câmara - Relator: WALTON ALENCAR RODRIGUES) :
"Deixa-se de imputar débito ao responsável quando o valor for ínfimo, situação em que os custos da cobrança mostram-se superiores ao objeto útil de eventual processo nesse sentido, tendo em foco os princípios da razoabilidade, da racionalidade administrativa e da economia processual."
7. Com efeito, no presente contexto considera-se que o controle atingiu o objetivo primordial de verificar a conformidade de um volume considerável de recursos confiados à municipalidade, independentemente do fato de se concluir pela não confirmação da hipótese de ocorrência de débito da ordem de R$ 861.761,47, inicialmente imputado ao responsável. Vale dizer, não se pode, de forma reversa, impor ônus sancionatório ou ressarcitório em razão do custo de controle até então empreendido.
8. Ademais, há de se verificar que a cominação de multa proporcional ao dano não seria viável no presente caso, em razão do diminuto valor do débito - o qual, por si só, já se aproxima do valor mínimo de multa adotada pelo Tribunal - e tendo em vista a incidência do princípio "no reformatio in pejus" a impedir a aplicação de sanção proporcionalmente superior à cominada por meio do acórdão "a quo". Diante deste quadro, entendemos que não há como prosperar o encaminhamento alvitrado pela instrução no sentido da manutenção do débito remanescente (cuja proposta encerra erro de cálculo) e a conseguinte cominação de multa do art. 57, observada a proporcionalidade em relação à decisão embargada.
9. Ante o exposto, esta representante do Ministério Público de Contas manifesta-se pela adoção da seguinte proposta de encaminhamento:
I) conhecer dos presentes Embargos Declaratórios opostos ao Acórdão n.º 10.054/2018-TCU-2.ª Câmara e, no mérito, acolhê-los com efeitos infringentes, para dar provimento ao Recurso de Reconsideração interposto pelo Senhor João Veiga Leitão de Albuquerque Filho e afastar a condenação que lhe foi imposta pelo Acórdão n.º 10.917/2016-TCU-2.ª Câmara, julgando regulares com ressalva suas contas e dando-lhe quitação, na forma dos arts. 16, inciso II, e 18, da Lei n.º 8.443/92;
II) por conseguinte, tornar insubsistentes os subitens 9.2 a 9.5 do Acórdão n.º 10.917/2016-TCU-2.ª Câmara, mantendo-se inalterados os demais subitens desse acórdão;
III) dar ciência da deliberação que vier a ser prolatada aos responsáveis e interessados e à Procuradoria da República no Estado de Pernambuco.
	Ante o exposto, VOTO por que seja adotada a deliberação que ora submeto a este Colegiado.
TCU, Sala das Sessões Ministro Luciano Brandão Alves de Souza, em 9 de fevereiro de 2021.
Ministro JOÃO AUGUSTO RIBEIRO NARDES 
Relator